臺灣板橋地方法院民事判決　　　　　　 93年度簡上字第276號
上　訴　人　甲○○
　　　　　　　　　　　　六九號四樓
訴訟代理人　簡長順律師
被上訴人　　丁○○
兼訴訟代理　乙○○
人
右當事人間請求撤銷贈與事件，上訴人對於中華民國93年8 月31
日本院板橋簡易庭93年度板簡字第841 號第一審宣示判決筆錄提
起上訴，本院於94年8 月23日言詞辯論終結，判決如左：
，判決如下：
    主  文
原判決關於駁回上訴人後開第二項、第三項之訴部分，及命上訴
人負擔訴訟費用之裁判廢棄。
被上訴人丁○○、乙○○就如附表所示坐落臺北縣板橋市○○○
段一一二－一一地號之土地及其上建號三八六九號即門牌號碼臺
北縣板橋市○○路○段一巷四九號四樓之一之建物所為贈與之債
權行為及所有權移轉之物權行為應予撤銷。
被上訴人乙○○應給付被上訴人丁○○新臺幣拾壹萬肆仟肆佰
貳拾玖元及自民國九十四年八月二十四日起至清償日止，按週年
利率百分之五計算之利息，並由上訴人代位受領。
其餘上訴駁回。
第一審訴訟費用關於命上訴人負擔部分及第二審訴訟費用，由被
上訴人連帶負擔拾分之玖，餘由上訴人負擔。
    事  實
甲、上訴人方面：
一、聲明：
（一）原判決廢棄。
（二）被上訴人丁○○、乙○○就如附表所示坐落臺北縣板橋市
      ○○○段112 - 11地號之土地及其上建號3869號即門牌號
      碼臺北縣板橋市○○路○ 段1 巷49號4 樓1 之建物所為贈
      與之債權行為及所有權移轉之物權行為應予撤銷。
（三）被上訴人乙○○應給付被上訴人丁○○新台幣（下同）40
      萬元及自92年5 月1 日起至清償日止按年百分之五計算之
      利息，並由上訴人受領。
二、陳述：除與原判決記載相同者，茲引用外，補稱：
（一）緣兩造間撤銷贈與等事件，原審之判決理由、認事用法乃
      均有違誤，爰依法上訴。查：
  １、原判決以「被告乙○○出售第三人丙○○時，原告既未說
      明買賣價金之金額，亦未提出任何證據證明被告昌明確有
      獲利」云云，乃顯然就上訴人於原審聲請傳訊買受人丙○○，以資證明出售之價金等情，係屬重要證據，而原審既
      不肯傳訊，又以上訴人未舉證證明云云，乃明顯有違背法
      令。
  ２、又上訴人就被上訴人二人之撤銷債權行為及移轉之物權行
      為一併訴請撤銷，而原審就債權行為撤銷部分未有判斷，
      亦有未合法旨。
（二）本件被上訴人係夫妻，被上訴人丁○○先將系爭不動產贈
      與被上訴人乙○○，復由被上訴人乙○○出售給第三人丙○○，此等事實，不但為被上訴人乙○○所自認，亦有土
      地及建物登記簿謄本可稽。
（三）原判決以「被告乙○○出售第三人丙○○時，原告既未說
      明買賣價金之金額，亦未提出任何證據證明被告乙○○確
      有獲利」云云，乃顯然就上訴人於原審聲請傳訊買受人丙○○，以資證明出售之價金等情，係屬重要證據，而原審
      既不肯傳訊，又以上訴人未舉證證明云云，乃明顯有違背
      法令。
（四）又查上訴人就被上訴人二人之撤銷債權行為及移轉之物權
      行為一併訴請撤銷，而原審就債權行為撤銷部分未有判斷
      ，亦有未合法旨。
三、證據：除援用第一審所提證據外，另聲請調查下列證據：
（一）請求命被上訴人乙○○提出其出售系爭不動產之買賣契約
      書及費用明細。
（二）訊問證人丙○○。
（三）向台灣特信股份有限公司（以下簡稱「台灣特信公司」）
      函查該公司與被上訴人丁○○就前述不動產所設定抵押權
      、歷次清償之說明。
（四）向合作金庫銀行股份有限公司（以下簡稱「合作金庫」）
      函查系爭不動產所設定最高限額600 萬元之抵押權，該筆
      債權歷次清債之明細。
乙、被上訴人方面：
一、聲明：上訴駁回。
二、陳述：除與原判決記載相同者，茲引用外，補稱：
（一）被上訴人與上訴人素昧平生，並未積欠上訴人20萬元，被
      上訴人並無脫產之意圖。
（二）被上訴人丁○○攜子赴國外讀書，係按照多年計劃加以實
      行，故需處理國內房產。
（三）被上訴人乙○○因可享有第一次售屋之優惠稅率，故於92
      年4 月15日辦理房屋過戶，同年5 月1 日完成登記，移轉
      系爭不動產予被上訴人乙○○，以利節稅。而被上訴人乙○○與系爭不動產之買受人丙○○於之前並不認識，全由
      房屋仲介協調交易，買賣合法，並無通謀虛偽。是以，上
      訴人提起本件訴訟，為無理由。
三、證據：援用第一審所提證據。
    理  由
一、上訴人起訴主張：被上訴人丁○○於85年6 、7 月間向上訴
    人借款20萬元並約明利息按月計息百分之二計算，經上訴人
    於91年9 月12日催告被上訴人丁○○限期返還，被上訴人丁○○自91年10月13日起負遲延責任，故被上訴人丁○○積欠
    20萬元及利息。惟被上訴人丁○○卻於92年4 月15日就其所
    有如附表所示坐落台北縣板橋巿港子嘴段112 之11地號土地
    應有部分100 萬分之1408及其上第3869建號建物即門牌號碼
    台北縣板橋巿三民路1 段1 巷49號4 樓之1 無償贈與給被上
    訴人乙○○，並於92年5 月1 日辦妥所有權移轉登記。嗣上
    訴人於本件起訴後調閱最新土地及建物登記簿謄本，發覺被
    上訴人乙○○復於93年3 月24日將系爭不動產出售予證人丙○○，為此，爰依民法第244 條第4 項、第179 條、第18 1
    條但書之規定，訴請判決：(一)被上訴人丁○○、乙○○就如
    附表所示坐落臺北縣板橋市○○○段112 - 11地號之土地及
    其上建號3869號即門牌號碼臺北縣板橋市○○路○ 段1 巷49
    號4 樓之一之建物所為贈與之債權行為及所有權移轉之物權
    行為應予撤銷。(二)被上訴人乙○○應給付被上訴人丁○○40
    萬元及自92年5 月1 日起至清償日止按年百分之五計算之利
    息，並由上訴人受領等語。
二、被上訴人則以：被上訴人並未積欠上訴人20萬元，被上訴人
    丁○○攜子赴國外讀書，係按照多年計劃加以實行，故需處
    理國內房產。又被上訴人乙○○因可享有第一次售屋之優惠
    稅率，故於92年4 月15日辦理房屋過戶，同年5 月1 日完成
    登記，移轉系爭不動產予被上訴人乙○○，以利節稅。而被
    上訴人乙○○與系爭不動產之買受人丙○○於之前並不認識
    ，全由房屋仲介協調交易，買賣合法，並無通謀虛偽，被上
    訴人亦無脫產之意圖。是以，上訴人提起本件訴訟，為無理
    由云云。
三、按除別有規定外，確定之終局判決就經裁判之訴訟標的，有
    既判力。民事訴訟法第400條第1項定有明文。訴訟標的之法
    律關係，於確定之終局判決中經裁判者，當事人之一造以該
    確定判決之結果為基礎，於新訴用作攻擊防禦方法時，他造
    應受其既判力之拘束，不得以該確定判決言詞辯論終結前，
    所提出或得提出而未提出之其他攻擊防禦方法為與該確定判
    決意旨相反之主張。上訴人主張被上訴人丁○○於85年6 、
    7 月間向上訴人借款20萬元並約明利息按月計息百分之二計
    算，經上訴人於91年9 月12日催告被上訴人丁○○限期返還
    ，被上訴人丁○○自91年10月13日起負遲延責任之事實，業
    據提出本院板橋簡易庭92年度板簡字第1567號民事簡易判決
    、本院93年度簡上字第21號民事判決等影本各1 件為證（原
    審卷第15至23頁），被上訴人雖否認被上訴人丁○○與上訴
    人間有消費借貸法律關係之存在，惟查，上訴人透過訴外人
    唐金蘭之代理而借款予被上訴人丁○○，並經由訴外人唐金
    蘭交付現金予被上訴人丁○○等情，業經本院板橋簡易庭92
    年度板簡字第1567號、本院93年度簡上字第21號返還借款事
    件認定明確，並判決被上訴人丁○○應給付上訴人20萬元，
    及自91年10月14日起至清償日止按週年利率百分之20計算之
    利息確定，是以本院板橋簡易庭92年度板簡字第1567號民事
    簡易判決、本院93年度簡上字第21號民事判決於該判決理由
    中所作之事實上及法律上判斷，已有既判力，被上訴人於本
    件訴訟自不得對之再爭執。被上訴人上開所辯，不足採信，
    自堪信上訴人之主張為真正。
四、按債務人所為之無償行為，有害及債權者，債權人得聲請法
    院撤銷之，民法第244 條第1 項定有明文。再按民法第244
    條第1 項、第2 項所定之撤銷訴權，非先經債權人訴請撤銷
    債務人與第三人之有償或無償行為，尚不得逕行塗銷其所有
    權登記；該撤銷訴權兼有形成權及請求權之性質，故如已訴
    請撤銷債務人與相對人間所為抵押權設定行為，亦得同時聲
    請塗銷該抵押權設定登記；而債權人之債權，因債務人之行
    為，致有履行不能或困難之情形者，即應認為有損害債權人
    之權利；又依民法第244 條規定請求法院撤銷者，不特及於
    債權行為，即物權行為亦無例外，最高法院著有56年度台上
    字第347 號、45年度台上字第1516號、48年度台上字第1750
    號等判例、75年度台抗字第71號裁定可資參照。經查：
（一）上訴人主張被上訴人丁○○於92年4 月15日就其所有如附
      表所示系爭房地無償贈與給被上訴人乙○○，並於92年5
      月1 日辦妥所有權移轉登記。嗣上訴人於本件起訴後調閱
      最新土地及建物登記簿謄本，發覺被上訴人乙○○復於93
      年3 月24日將系爭不動產出售予訴外人丙○○之事實，業
      據提出土地暨建物登記簿謄本各2 件為證（原審卷第11至
      1 4 、34、35頁），復經本院依職權調閱系爭不動產申請
      登記文件核實無誤，有台北縣板橋地政事務所93年12月9
      日北縣板地登字第0930015317號函暨檢附登記申請資料影
      本附卷可資參佐（本院卷第62至93頁），被上訴人亦不爭
      執，堪信為真正。而依據民法第406 條規定：「贈與，因
      當事人一方以自己之財產，為無償給與於他方之意思表示
      ，經他方允受而生效力」，贈與契約係為無償，其理至明
      。
（二）按民法第244 條第3 項之修正意旨略以：「債務人之全部
      財產為總債權人之共同擔保，債權人應於債權之共同擔保
      減少致害及全體債權人之利益時，方得行使撤銷權。易言
      之，撤銷權之規定，係以保障全體債權人之利益為目的，
      非為確保特定債權而設。」等語。由此可知，不問債務人
      之行為是否以給付特定物為標的，只須債務人之行為已致
      其全部財產減少，而影響債權人債權共同擔保之利益時，
      即得行使撤銷權。查本件被上訴人間之無償贈與行為，實
      已致被上訴人丁○○之全部財產鉅額減少，致影響全體債
      權人即上訴人債權共同擔保之利益。又被上訴人亦未爭執
      被上訴人丁○○除系爭房地外並無其他財產足供擔保清償
      其積欠上訴人之債務，準此以觀，被上訴人丁○○、乙○○間就系爭不動產所為贈與及移轉所有權之行為，顯已造
      成對上訴人之債務履行不能或履行困難而損及上訴人之債
      權。上訴人主張被上訴人間之贈與害及其債權，堪信為真
      正。
（三）上訴人主張其於93年3 月24日本院板橋簡易庭92年度板簡
      字第1567號、本院93年度簡上字第21號民事判決確定後，
      至稅捐稽徵處清查被上訴人丁○○之財產，始知上情等語
      （本院卷第51頁），為被上訴人所不爭，上訴人係於93年
      4 月9 日於原審提起本件訴訟，有民事起訴狀上之本院收
      狀戳所載時間可資參照（原審卷第3 頁），是以上訴人於
      93年3 月24日之時起，迄上訴人93於4 月9 日於原審提起
      本件訴訟時，尚未逾一年之除斥期間，其據以行使撤銷權
      即無不合。從而，上訴人自得依民法第244 條第1 項之規
      定，請求本院撤銷被上訴人間就如附表所示土地及建物所
      為贈與之債權行為及所有權移轉之物權行為。
五、按民法第244 條第4 項規定：「債權人依第1 項或第2 項之
    規定聲請法院撤銷時，得並聲請命受益人或轉得人回復原狀
    。但轉得人於轉得時不知有撤銷原因者，不在此限。」；又
    按贈與撤銷後，贈與人得依關於不當得利之規定請求返還贈
    與物。無法律上之原因而受利益，致他人受損害者，應返還
    其利益，雖有法律上之原因，而其後已不存在者，亦同；不
    當得利之受領人，依其利益之性質或其他情形不能返還者，
    應償還其價額；不當得利之受領人於受領時，知無法律上之
    原因或其後知之者，應將受領時所得之利益，或知無法律上
    之原因時所現存之利益，附加利息，一併償還，如有損害，
    並應賠償；民法第419 條第2 項、第179 條、第181 條但書
    、第182 條第2 項分別定有明文。而不當得利之受領人，依
    其利益之性質或其他情形不能返還者，依民法第181 條但書
    之規定，故應償還其價額，惟受領人因將原物出賣而不能返
    還者，其所受之利益既僅為賣得之價金，即應以賣得之價金
    為其應償還之價額。最高法院30年度上字第40號著有判例可
    資參照。經查：
（一）上訴人對被上訴人丁○○既有返還消費借貸款之債權存在
      ，其得據以聲請撤銷被上訴人間就如附表所示土地及建物
      所為贈與之債權行為及所有權移轉之物權行為，已見前述
      ，則被上訴人間以贈與為原因而移轉系爭房地之給付原因
      既經撤銷，被上訴人乙○○受取利益已失其法律上依據，
      應屬不當得利，依民法419 條第2 項之規定，被上訴人丁○○得請求被上訴人乙○○返還如附表所示之贈與物，惟
      該不動產既經被上訴人乙○○出賣予證人丙○○，則被上
      訴人丁○○自得請求被上訴人乙○○返還其受領價金及自
      受領時起之利息。
（二）上訴人主張被上訴人乙○○因出售系爭房地而得利等語，
      被上訴人則辯稱：出售不動產之價金為650 萬元，扣除清
      償欠負合作金庫、台灣特信公司之債務、仲介費用、稅額
      與雜支大約剩餘20餘萬元云云（本院94年1 月21日準備程
      序筆錄，本院卷第137 頁）。經查，被上訴人丁○○於87
      年1 月14日提供系爭不動產，設定最高限額600 萬元抵押
      權予合作金庫，並向該銀行埔墘分行申貸「公務人員參加
      退撫基人員房屋貸款－裝修貸款」500 萬元，此筆借款於
      93 年3月29日清償，清償金額4,147,006 元。被上訴人丁○○復於87年2 月3 日提供系爭不動產，設定最高限額萬
      78 萬 元抵押權予訴外人台灣特信公司，並向該公司借貸
      39 萬 元，此筆借款於93年3 月18日，由被上訴人乙○○
      清償40萬元。上開二公司於系爭不動產所設定之抵押權業
      已塗銷等情，業經本院函查屬實，有合作金庫埔墘分行93
      年12月15日合金埔墘字第093000006616號函1 紙、第0940
      001146號函1 紙暨檢附放款帳務序時紀錄明細表8紙 、放
      款帳務資料查詢單3 紙、台北縣板橋地政事務所94 年1月
      11日北縣板地登字第0940000250號函暨檢附抵押權設定及
      塗銷記申請書件影本各一件、特信公司陳報狀暨確認書影
      本、收據影本1 件附卷可稽（本院卷第57、111 至132 、
      152 至157 、159 至170 頁），系爭房地經被上訴人丁○○移轉予被上訴人乙○○後，被上訴人乙○○則於93年1
      月19日與證人丙○○成立買賣契約，以價金650 萬元出售
      予證人丙○○，並於93年3 月24日將系爭不動產登記為證
      人丙○○所有，此經證人丙○○結證屬實（本院94 年3月
      30日準備程序筆錄，本院卷第178 至179 頁），復有土地
      暨建物登記簿謄本各1 件、證人丙○○提出之不動產買賣
      契約書影本1 件附卷可稽（原審卷第34、35頁，本院卷第
      184 至190 頁），而本件不動產買賣，其中土地部分經臺
      北縣政府稅捐稽處依自用住宅用地稅率核課土地增值稅55
      ,566 元 乙節，亦經本院函查屬實，有該處94年4 月15日
      北稅財一字第0940034497號函暨檢附土地增值稅申報書相
      關資料影本1 件附卷足考（本院卷第205 至216 頁）。至
      於被上訴人乙○○與證人丙○○係經由21世紀不動產板橋
      加盟店之仲介而成立系爭房地之買賣，被上訴人乙○○雖
      未明確陳述其支付予仲介公司若干仲介費用，惟依證人丙○○所證述：「... 仲介費用另外算的，以百分之五計算
      ... 」（本院94年3 月30日準備程序筆錄，本院卷第179
      頁）為基準加以計算，被上訴人乙○○至多支付仲介費用
      325,000 元（6,500,000 ×0.05=325,000），綜上以觀，
      被上訴人出售系爭房地時，共計支出4,927,572 元（4,14
      7,006+400,000+55,566+325,000=4,927,572元），是以，
      被上訴人乙○○無法律上之原因而獲有1,572,428 （6,50
      0,000-4,927,572=1,572,428）元 及利息之利得。被上訴
      人辯稱：出售不動產之價金為650 萬元，扣除清償欠負合
      作金庫、台灣特信公司之債務、仲介費用、稅額與雜支大
      約剩餘20餘萬元云云，不足採信。
（三）按債權人代位債務人起訴，求為財產上之給付，因債務人
      財產為總債權人之共同擔保，故訴求所得應直接屬於債務
      人，... 債權人亦享有代位受領第三債務人清償之權限，
      ... 故債權人代位債務人起訴請求給付者，須聲明第三債
      務人應向債務人為給付之旨，並就代位受領為適當之表明
      ，始與代位權行使效果之法理相符（最高法院64年度台上
      字第2916號判例意旨參照）。被上訴人丁○○積欠上訴人
      有20萬元及自91年10月14日起至清償日止按週年利率百分
      之二十計算之利息之債務，迄未清償，業如前述，而被上
      訴人丁○○對於被上訴人乙○○為無償贈與系爭房地，業
      經上訴人聲請撤銷，本院審理認為有理由，被上訴人乙○○應將出售系爭房地所得價金扣除清償債務、稅費後之餘
      款1,572,420 元及利息返還予被上訴人丁○○，已如前述
      ，且被上訴人間係夫妻，被上訴人丁○○以夫妻贈與之原
      因，將系爭房地移轉與被上訴人乙○○所有，自可推認被
      上訴人丁○○當不致請求被上訴人乙○○返還上述1,572,
      420 元之不當利得，核屬怠於行使權利，上訴人依上開規
      定，自得對被上訴人乙○○行使代位權，並請求被上訴人
      乙○○向被上訴人丁○○給付，且由其代為受領。上訴人
      雖請求被上訴人乙○○給付40萬元及自92年5 月1日 起至
      清償日止，按週年利率百分之五計算之利息。查系爭房地
      之價金係於93年4 月2 日給付完畢，有不動產買賣契約書
      中之繳款備忘錄之記載可資參佐（本院卷第187 頁），自
      被上訴人丁○○應給付上訴人利息之起算日91年10月14日
      起至本件言詞辯論終結之日94年8 月23日止計算共計2 年
      10月又10日，被上訴人丁○○應給付上訴人之利息為114,
      429 元【 (200,000 ×0. 2×2)+(200,000 ×0.2 ×10/1
      2)+(200, 000×0.2 ×10 /365=114,429.2 元，元以下四
      捨五入】，再與債務本金20萬元合計，上訴人得請求被上
      訴人乙○○向被上訴人丁○○給付314,429 元及自94 年8
      月24日起至清償日止，按週年利率百分之五計算之利息，
      並由其代為受領。
五、綜上所述，上訴人本於債權人之撤銷訴權及代位權，請求本
    院撤銷被上訴人丁○○、乙○○間就如附表所示土地及建物
    所為贈與之債權行為及所有權移轉之物權行為，暨請求被上
    訴人乙○○給付被上訴人丁○○314,429 元及自94年8 月23
    日起至清償日止，按週年利率百分之五計算之利息，並由上
    訴人代為受領，為有理由，應予准許，至於逾此部分之請求
    ，為無理由，應予駁回。原審就上開應准許部分，為上訴人
    敗訴之判決，尚有未洽，上訴意旨求予廢棄改判，為有理由
    ，爰由本院予以廢棄改判如主文第二項、第三項所示。至於
    上訴人之請求不應准許部分，原審為上訴人敗訴之判決，於
    法並無不合，上訴意旨求予廢棄改判，為無理由，應駁回其
    上訴。
六、本件事證已臻明確，兩造其餘陳述及攻擊防禦方法，經審酌
    核與判決結果不生影響，不再一一論述，併予敘明。
據上論結，本件上訴為一部有理由，一部無理由，依民事訴訟法
第436 之1 條第3 項、第450 條、第449 條第1 項、第85條第2
項、第79條，判決如主文。
中　　華　　民　　國　　94　　年　　9 　　月　　6 　　日
                        民事第二庭  審判長法官    林玫君
　　　　　　　　　　　　　　　　　　　　　法官    古秋菊
　　　　　　　　　　　　　　　　　　　　　法官  　徐福晉
右為正本係照原本作成
本判決不得上訴
中　　華　　民　　國　　94　　年　　9 　　月　　6 　　日
                    　　　　　          　書記官　林文賢
